---
title: "MANOVA y MANCOVA"
subtitle: "MANOVA (Análisis Multivariado de Varianza) y MANCOVA (Análisis Multivariado de Covarianza)"
author: "Samuel Solís Barrón"
execute:
  echo: false
  warning: false
  message: false
  cache: false
---

## Objetivo

Comparar los vectores de medias de medias de **tres o más grupos** de manera simultánea, considerando múltiples variables de respuesta al mismo tiempo.

## Datos utilizados

::: {.panel-tabset}

### Descripción general

La base de datos utilizó `iris` incluida en R. Proviene de las observaciones de Ronal Fisher (1936) del género *Iris*. La variable categórica es la `Species` (setosa, versicolor y virginica) y la variable de repsuesta contiene `Sepal.Length` (longitud de sépalo), `Sepal.Width` (ancho de sépalo),  `Petal.Length` (longitud de pétalo) y `Petal.Width` (ancho de pétalo).

### Código R

El código para cargar las bases de datos es el siguiente:

```{r}
#| echo: true
#| eval: false

data(iris)            # Carga iris desde R base. No requiere paquetes adicionales.
iris1 <- iris[, 1:4]  # Selecciona solo las 4 columnas numéricas (excluye Species).
DT::datatable(iris1)  # Tabla interactiva con búsqueda, orden y paginación.
                      # Muestra 10 filas por página.

```

### iris

```{r}

#| echo: true

data(iris)            # Carga iris desde R base. No requiere paquetes adicionales.
iris1 <- iris[, 1:4]  # Selecciona solo las 4 columnas numéricas (excluye Species).
DT::datatable(iris1)

```

:::

## Procedimiento

### Preparación de los datos

```{r}

#| eval: false

# La función attach() hace que las columnas del dataset estén disponibles
# directamente en el espacio de trabajo, sin necesidad de usar el operador $
# Por ejemplo, podemos escribir Sepal.Length en lugar de iris$Sepal.Length

attach(iris)

```

```{r}

#| eval: false

# cbind() combina vectores por columnas para formar una matriz de respuesta.
# En MANOVA, la variable de respuesta es una MATRIZ (Y), no un solo vector.
# Aquí agrupamos las cuatro variables morfológicas en una sola matriz Y.

Y_respuesta <- cbind(Sepal.Length, Sepal.Width, Petal.Length, Petal.Width)

```

### Ajuste del modelo MANOVA con `cbind()`

```{r}

#| eval: false

# manova() ajusta el modelo multivariado de varianza.
# La fórmula Y_respuesta ~ Species indica que queremos explicar la
# variación en las cuatro variables morfológicas en función de la especie.

fit <- manova(Y_respuesta ~ Species, data = iris)

```

```{r}

#| eval: false

# summary.manova() muestra la tabla MANOVA con el estadístico de Wilks' Lambda
# (por defecto), junto con el valor F aproximado y el valor p.
# Si el valor p < 0.05, rechazamos Ho: los vectores de medias son iguales.

summary.manova(fit)

```

```{r}

#| eval: false

# summary.aov() realiza las pruebas post-hoc del MANOVA.
# Una vez que el MANOVA detecta diferencias significativas, se hacen ANOVAs
# individuales por cada variable de respuesta para saber cuáles generan
# la diferencia observada entre grupos.

summary.aov(fit)

```

```{r}

#| eval: false

# detach() revierte el efecto de attach(), eliminando las columnas del
# espacio de trabajo. Es buena práctica usarlo para evitar conflictos de
# nombres entre objetos del entorno y columnas del dataset.

detach(iris)

```

### Ajuste del modelo MANOVA sin `cbind()`

```{r}

#| eval: false

# Otra forma de especificar la matriz de respuesta es usando as.matrix()
# directamente dentro de la fórmula, seleccionando columnas por índice.
# iris[, 1:3] toma las primeras tres columnas numéricas del dataset.
# Este enfoque es útil cuando no queremos usar attach().

fit1 <- manova(as.matrix(iris[, 1:3]) ~ Species, data = iris)

```

```{r}

#| eval: false

# Revisamos el resultado del modelo con solo tres variables de respuesta.
# La interpretación es la misma: buscamos si el p-value < 0.05.

summary.manova(fit1)

```

```{r}

#| eval: false

# Post-hoc para el segundo modelo: ANOVAs individuales sobre
# las tres variables de respuesta incluidas.

summary.aov(fit1)

```

### Verificación de supuestos del MANOVA

Antes de interpretar los resultados, debemos verificar tres supuestos:

#### Supuesto 1: Multinormalidad

```{r}

#| eval: false

# Instalamos el paquete rstatix, que contiene herramientas estadísticas
# para pruebas de normalidad multivariada, entre otras.

install.packages("rstatix")

```

```{r}

#| eval: false

# Cargamos la librería rstatix para tener acceso a mshapiro_test() y box_m()

library(rstatix)

```

```{r}

#| eval: false

# Vemos las primeras filas del dataset para confirmar su estructura
# antes de aplicar cualquier prueba.

head(iris)

```

```{r}

#| eval: false

# mshapiro_test() aplica la prueba de Shapiro-Wilk multivariada.
# Ho: los datos siguen una distribución multinormal.
# Si p < 0.05 → rechazamos Ho → NO hay multinormalidad.
# Nota: la falta de multinormalidad no invalida el MANOVA cuando
# los tamaños de muestra son grandes (teorema del límite central multivariado).

mshapiro_test(iris[, 1:4])

```

#### Supuesto 2: Homogeneidad de las matrices de varianzas-covarianzas

```{r}

#| eval: false

# box_m() aplica la prueba de Box's M para evaluar si las matrices de
# varianza-covarianza son iguales entre los grupos (Species).
# Ho: las matrices de covarianza son iguales entre grupos (homogeneidad).
# Si p < 0.05 → rechazamos Ho → NO hay homogeneidad de matrices.
# Este supuesto es más importante que el de multinormalidad.

box_m(iris[, 1:4], iris$Species)

```

#### Supuesto 3: No hay valores atípicos extremos

```{r}

#| eval: false

# Los valores atípicos multivariados (outliers) pueden calcularse usando
# la distancia de Mahalanobis, que considera la correlación entre variables.
# Un punto es outlier si su distancia es muy grande en relación con los demás.
# Para este ejemplo, asumimos que no hay outliers extremos en iris.

```

### Pruebas post-hoc (ANOVAs individuales)

```{r}

#| eval: false

# Asumiendo que los supuestos se cumplen y el MANOVA fue significativo,
# realizamos ANOVAs individuales como pruebas post-hoc para identificar
# qué variables de respuesta contribuyen a la diferencia entre grupos.
# Se usa el objeto del modelo MANOVA ya ajustado (fit).

summary.aov(fit)

```

### MANCOVA: incluir una covariable continua

```{r}

#| eval: false

# El MANCOVA es una extensión del MANOVA que controla por el efecto
# de una o más variables continuas (covariables).
# En este ejemplo, asumimos que Sepal.Length es la covariable,
# y queremos evaluar el efecto de Species sobre las demás variables
# controlando por la longitud del sépalo.

# Primero redefinimos Y_respuesta sin usar attach()
# para incluirla limpiamente en la fórmula.

Y_respuesta <- cbind(iris$Sepal.Length, iris$Sepal.Width,
                     iris$Petal.Length, iris$Petal.Width)

# manova() con covariable: se agrega "+ Sepal.Length" al lado derecho
# de la fórmula. El "+" indica que Sepal.Length es una covariable
# (no el factor de interés), similar a como se haría en ANCOVA univariado.

manova(Y_respuesta ~ Species + Sepal.Length, data = iris)

```

### Estadísticos multivariados disponibles en MANOVA

```{r}

#| eval: false

# El argumento test = dentro de summary.manova() permite elegir
# el estadístico con el que se evalúa la prueba. Las opciones son:

# a) "Wilks"    → Lambda de Wilks: relación de determinantes (within / total).
#                 Es el estadístico por defecto.
# b) "Hotelling-Lawley" → Traza de Hotelling-Lawley: relación de determinantes.
# c) "Pillai"   → Traza de Pillai: suma de eigenvalores (within vs total).
#                 Es el más robusto ante violaciones de supuestos.
# d) "Roy"      → Mayor eigenvalor de la matriz H * E^{-1}.

# Todos estos estadísticos se convierten aproximadamente a un valor F de Fisher
# para obtener el valor p. En la mayoría de los casos llevan a la misma conclusión.

summary.manova(fit, test = "Pillai")

```

## Resultados

```{r}

# Creamos la matriz de respuesta con las cuatro variables morfológicas de iris

Y_respuesta <- cbind(iris$Sepal.Length, iris$Sepal.Width,
                     iris$Petal.Length, iris$Petal.Width)

```

```{r}

# Ajustamos el modelo MANOVA: ¿difieren las especies en el vector de medias?

fit <- manova(Y_respuesta ~ Species, data = iris)

```

```{r}

# Resultado del MANOVA con Lambda de Wilks (estadístico por defecto)
# Si Pr(>F) < 0.05 → las especies difieren en al menos una combinación
# lineal de las variables de respuesta.

summary.manova(fit)

```

```{r}

# Pruebas post-hoc: ANOVAs individuales por cada variable de respuesta.
# Nos indica qué variables específicas muestran diferencias entre especies.

summary.aov(fit)

```

```{r}

# Supuesto 1: Multinormalidad multivariada (Shapiro-Wilk multivariado)
# Ho: los datos siguen una distribución multinormal
# p < 0.05 → NO hay multinormalidad (este supuesto no se cumple)

mshapiro_test(iris[, 1:4])

```

```{r}

# Supuesto 2: Homogeneidad de matrices de varianza-covarianza (Box's M)
# Ho: las matrices son iguales entre grupos
# p < 0.05 → NO hay homogeneidad (este supuesto tampoco se cumple)

box_m(iris[, 1:4], iris$Species)

```

```{r}

# Visualización: comparar distribuciones de cada variable por especie
# Esto permite ver gráficamente qué variables distinguen más entre Species

par(mfrow = c(2, 2))

boxplot(Sepal.Length ~ Species, data = iris,
        main = "Longitud del Sépalo por Especie",
        col = c("#AEC6CF", "#FFD1DC", "#B5EAD7"),
        xlab = "Especie", ylab = "cm")

boxplot(Sepal.Width ~ Species, data = iris,
        main = "Ancho del Sépalo por Especie",
        col = c("#AEC6CF", "#FFD1DC", "#B5EAD7"),
        xlab = "Especie", ylab = "cm")

boxplot(Petal.Length ~ Species, data = iris,
        main = "Longitud del Pétalo por Especie",
        col = c("#AEC6CF", "#FFD1DC", "#B5EAD7"),
        xlab = "Especie", ylab = "cm")

boxplot(Petal.Width ~ Species, data = iris,
        main = "Ancho del Pétalo por Especie",
        col = c("#AEC6CF", "#FFD1DC", "#B5EAD7"),
        xlab = "Especie", ylab = "cm")

```

## Problemas encontrados

- La mayor dificultad fue entender la diferencia entre usar `cbind()` con `attach()` y usar `as.matrix()` directamente en la fórmula. Ambos producen el mismo modelo, pero la segunda forma es más limpia y evita posibles conflictos de nombres en el entorno.

- La interpretación de los supuestos fue confusa al inicio, especialmente la prueba de Box's M: en este caso la hipótesis nula es que **las matrices son iguales**, lo cual es lo que **queremos** que se cumpla, por lo que se busca **no rechazar** H₀ (es decir, p > 0.05).

- Fue necesario repasar la diferencia entre ANOVA (univariado) y MANOVA (multivariado) para entender cuándo usar cada uno y por qué el MANOVA es preferible cuando las variables están correlacionadas.

- La selección del estadístico (`Wilks`, `Pillai`, `Hotelling-Lawley`, `Roy`) también generó dudas. Se recurrió a la ayuda de IA para entender qué diferencia práctica tienen y cuándo preferir uno sobre otro.

## Aprendizaje

- Se aprendió que el **MANOVA** es una extensión natural del ANOVA para el caso donde tenemos múltiples variables de respuesta correlacionadas, y que usarlo por separado (ANOVA variable por variable) inflaría la tasa de error tipo I.

- Se comprendió que cuando el MANOVA resulta significativo, las **pruebas post-hoc son ANOVAs individuales** por variable, lo que permite identificar cuáles variables contribuyen a la diferencia detectada.

- Se entendió la lógica detrás del **MANCOVA**: al agregar una covariable continua, se controla su efecto y se obtiene una evaluación más precisa del factor de interés.

- Aunque ninguno de los supuestos se cumplió estrictamente en el dataset `iris`, se aprendió que la **multinormalidad** no es tan crítica con muestras grandes, pero que la **homogeneidad de matrices de covarianza** sí es importante para la validez del análisis.

- Se logró solucionar la confusión con `attach()`/`detach()` y se adoptó la práctica de no usarlo para mantener el código más limpio y reproducible.

---

*Bitácora de Cómputo — Álgebra Matricial en R*