---
title: "Matrix Algebra"
author: "Samuel Solís Barrón"
execute:
  echo: false
  warning: false
  message: false
  cache: false
---

## Objetivo

Elaborar matrices a partir de vectores, acceder a elementos mediante índices y  realizar operaciones matriciales en lenguaje R.

## Datos utilizados

::: {.panel-tabset}

### Descripción general
[tabla comparativa y nota sobre filtros]

#### iris

La base de datos utilizó `iris` incluida en R. Proviene de las observaciones de Ronal Fisher (1936) del género *Iris*. La variable categórica es la `Species` (setosa, versicolor y virginica) y la variable de repsuesta contiene `Sepal.Length` (longitud de sépalo), `Sepal.Width` (ancho de sépalo),  `Petal.Length` (longitud de pétalo) y `Petal.Width` (ancho de pétalo).

```{r}
#| echo: true

data(iris)            # Carga iris desde R base. No requiere paquetes adicionales.
iris1 <- iris[, 1:4]  # Selecciona solo las 4 columnas numéricas (excluye Species).
DT::datatable(iris1)

```

### ChickWeight

La base de datos `ChickWeight` está incluida en R. Proviene de un experimento  nutricional descrito por Crowder & Hand (1990) en el que se evaluó el efecto de  cuatro dietas proteicas sobre el crecimiento de pollitos. La variable de respuesta es `weight` (peso corporal en gramos), la variable temporal es `Time` (día de  medición, de 0 a 21), el identificador del sujeto es `Chick` (pollito 1 al 50) y la variable de agrupación es `Diet` (dieta asignada: 1, 2, 3 ó 4).

```{r}
#| echo: true

data(ChickWeight)  # Carga ChickWeight desde R base.
cw <- ChickWeight  # Nombre más corto para facilitar su uso.
DT::datatable(cw, options = list(pageLength = 10))

```

:::

## Procedimiento

### Creación de matrices

**a) Dividiendo un vector**

Se creó el vector `etzel` con los enteros del 1 al 25 y se reorganizó en matrices indicando el número de renglones (`nrow`) o columnas (`ncol`):

```{r}

etzel <- c(1:25)
etzel

m1 <- matrix(etzel, nrow = 5)   # 5 renglones, 5 columnas
m1

m2 <- matrix(etzel, ncol = 3)   # 3 columnas
m2
```

**b) Combinando vectores de igual longitud**

Se unieron tres vectores usando `rbind()` (por renglones) y `cbind()` (por columnas):

```{r}
a <- c(12, 24, 36)
b <- c(2,  3,  4)
c <- c(20, 40, 60)

m3 <- rbind(a, b, c)   # Cada vector es un renglón
m3

m4 <- cbind(a, b, c)   # Cada vector es una columna
m4
```

### Nombrar renglones y columnas

```{r}
rownames(m4) <- c("lunes", "martes", "miercoles")
m4
```

### Acceso a elementos (indexación)

Los elementos se acceden con `[renglón, columna]`. Dejar un índice vacío selecciona todo:

```{r}
m2[ , ]        # Toda la matriz
m3[3, 3]       # Elemento en renglón 3, columna 3
m3[ , 2]       # Todos los renglones de la columna 2
m3[1, ]        # Renglón 1, todas las columnas
```

### Operaciones matriciales

Se definieron las matrices A y B de 3×3 con `byrow = TRUE` para ingresar valores por renglón:

```{r}
A <- matrix(c(3,2,4, 7,5,0, 1,0,8), nrow = 3, byrow = TRUE)
B <- matrix(c(6,1,0, 2,8,7, 3,4,5), nrow = 3, byrow = TRUE)

A
B
```

**Transpuestas:**

```{r}
t(A)
t(B)
```

**Suma y resta:**

```{r}
A + B
A - B
```

**Productos escalares:**

```{r}
-4 * A
2 * B
```

**Producto matricial:**

```{r}
A %*% B   # A × B
B %*% A   # B × A  (resultado distinto — no conmutativa)
```

**Inversa:**

```{r}
solve(A)
solve(B)
```

### Aplicación con el dataset iris

Se eliminó la columna `Species` y se calcularon tres matrices estadísticas:

```{r}
head(iris)

iris1 <- iris[ , -5]   # Solo columnas numéricas

mcorrelacion <- cor(iris1)
mcorrelacion

mvarcov <- cov(iris1)
mvarcov

mdis_eucl <- dist(iris1, method = "euclidean")
mdis_canb <- dist(iris1, method = "canberra")
mdis_manh <- dist(iris1, method = "manhattan")
```

---

## Resultados

### Matrices construidas

`matrix()` con `nrow = 5` produjo una matriz 5×5 llenada **por columna** (comportamiento predeterminado de R). Con `ncol = 3`, como 25 no es divisible entre 3, R recicla valores y emite una advertencia.

Con `rbind()` cada vector se convierte en un **renglón**; con `cbind()`, en una **columna**. Ambas requieren que los vectores tengan la misma longitud.

### Operaciones matriciales

La suma y resta se realizan **elemento a elemento**. El producto escalar multiplica cada entrada por la constante.

El producto matricial `A %*% B ≠ B %*% A`, lo que confirma que la multiplicación de matrices **no es conmutativa**, consistente con los resultados obtenidos a mano en clase.

`solve()` retorna la inversa siempre que el determinante sea distinto de cero. Si la matriz es singular, R lanza un error de sistema computacionalmente singular.

### Matrices estadísticas sobre iris

La **matriz de correlación** muestra valores entre -1 y 1. Se observó alta correlación positiva entre `Petal.Length` y `Petal.Width` (r ≈ 0.96).

La **matriz de covarianza** refleja las unidades originales, por lo que sus magnitudes son menos comparables directamente entre variables con escalas distintas.

La **matriz de distancias** genera una matriz triangular inferior con las distancias entre cada par de las 150 observaciones. El método `canberra` es más sensible a diferencias relativas en valores pequeños; `manhattan` usa distancias absolutas en lugar de la raíz cuadrada de diferencias al cuadrado.

---

## Problemas encontrados

- Al crear `m2` con `ncol = 3` sobre un vector de longitud 25, R generó una advertencia de reciclado. Fue necesario entender que R completa la última columna repitiendo elementos del inicio del vector.

- La sintaxis del producto matricial (`%*%`) no era intuitiva al principio; se confundió con la multiplicación elemento a elemento (`*`). Hubo que revisar la diferencia conceptual entre ambas operaciones.

---

## Aprendizaje

Se logró comprender la diferencia entre crear una matriz a partir de un vector y construirla combinando vectores con `rbind`/`cbind`. Esto clarifica la relación entre vectores y matrices en R.

Quedó claro que el acceso por índices `[i, j]` es análogo a la notación matricial del salón de clases, lo que facilita la transición entre teoría e implementación.

El ejercicio con `iris` mostró la utilidad inmediata del álgebra matricial en estadística: las matrices de correlación, covarianza y distancia son la base de métodos multivariados como componentes principales, análisis de conglomerados y escalamiento multidimensional.

**Pendiente:** profundizar en `solve()` para matrices singulares y en `eigen()` (valores y vectores propios), que son fundamentales para PCA y otros análisis del curso.

---

*Bitácora de Cómputo — Álgebra Matricial en R*
