---
title: "BitГЎcora de CГіmputo вЂ” ГЃlgebra Matricial en R"
author: ""
date: "`r Sys.Date()`"
output:
  html_document:
    theme: flatly
    highlight: tango
    toc: true
    toc_float: true
    toc_depth: 4
    code_folding: show
---

```{r setup, include=FALSE}
knitr::opts_chunk$set(echo = TRUE, warning = FALSE, message = FALSE)
```

---

## 2. Objetivo

Aprender a crear matrices en R a partir de vectores, nombrar sus renglones y columnas, acceder a elementos especГ­ficos mediante Г­ndices, y realizar operaciones matriciales fundamentales (suma, resta, multiplicaciГіn escalar y producto matricial), asГ­ como calcular matrices transpuestas e inversas.

---

## 3. Datos utilizados

Para esta prГЎctica se utilizaron dos fuentes:

- **Vectores construidos manualmente** (`etzel`, `a`, `b`, `c`, `A`, `B`) para ilustrar la creaciГіn y operaciГіn de matrices.
- **Dataset `iris`** de R base, eliminando la columna categГіrica `Species` para obtener una matriz numГ©rica de 150 Г— 4.

---

## 4. Procedimiento

### 4.1 CreaciГіn de matrices

**a) Dividiendo un vector**

Se creГі el vector `etzel` con los enteros del 1 al 25 y se reorganizГі en matrices indicando el nГєmero de renglones (`nrow`) o columnas (`ncol`):

```{r}
etzel <- c(1:25)
etzel

m1 <- matrix(etzel, nrow = 5)   # 5 renglones, 5 columnas
m1

m2 <- matrix(etzel, ncol = 3)   # 3 columnas
m2
```

**b) Combinando vectores de igual longitud**

Se unieron tres vectores usando `rbind()` (por renglones) y `cbind()` (por columnas):

```{r}
a <- c(12, 24, 36)
b <- c(2,  3,  4)
c <- c(20, 40, 60)

m3 <- rbind(a, b, c)   # Cada vector es un renglГіn
m3

m4 <- cbind(a, b, c)   # Cada vector es una columna
m4
```

### 4.2 Nombrar renglones y columnas

```{r}
rownames(m4) <- c("lunes", "martes", "miercoles")
m4
```

### 4.3 Acceso a elementos (indexaciГіn)

Los elementos se acceden con `[renglГіn, columna]`. Dejar un Г­ndice vacГ­o selecciona todo:

```{r}
m2[ , ]        # Toda la matriz
m3[3, 3]       # Elemento en renglГіn 3, columna 3
m3[ , 2]       # Todos los renglones de la columna 2
m3[1, ]        # RenglГіn 1, todas las columnas
```

### 4.4 Operaciones matriciales

Se definieron las matrices A y B de 3Г—3 con `byrow = TRUE` para ingresar valores por renglГіn:

```{r}
A <- matrix(c(3,2,4, 7,5,0, 1,0,8), nrow = 3, byrow = TRUE)
B <- matrix(c(6,1,0, 2,8,7, 3,4,5), nrow = 3, byrow = TRUE)

A
B
```

**Transpuestas:**

```{r}
t(A)
t(B)
```

**Suma y resta:**

```{r}
A + B
A - B
```

**Productos escalares:**

```{r}
-4 * A
2 * B
```

**Producto matricial:**

```{r}
A %*% B   # A Г— B
B %*% A   # B Г— A  (resultado distinto вЂ” no conmutativa)
```

**Inversa:**

```{r}
solve(A)
solve(B)
```

### 4.5 AplicaciГіn con el dataset iris

Se eliminГі la columna `Species` y se calcularon tres matrices estadГ­sticas:

```{r}
head(iris, 10)

iris1 <- iris[ , -5]   # Solo columnas numГ©ricas

mcorrelacion <- cor(iris1)
mcorrelacion

mvarcov <- cov(iris1)
mvarcov

mdis_eucl <- dist(iris1, method = "euclidean")
mdis_canb <- dist(iris1, method = "canberra")
mdis_manh <- dist(iris1, method = "manhattan")
```

---

## 5. Resultados

### 5.1 Matrices construidas

`matrix()` con `nrow = 5` produjo una matriz 5Г—5 llenada **por columna** (comportamiento predeterminado de R). Con `ncol = 3`, como 25 no es divisible entre 3, R recicla valores y emite una advertencia.

Con `rbind()` cada vector se convierte en un **renglГіn**; con `cbind()`, en una **columna**. Ambas requieren que los vectores tengan la misma longitud.

### 5.2 Operaciones matriciales

La suma y resta se realizan **elemento a elemento**. El producto escalar multiplica cada entrada por la constante.

El producto matricial `A %*% B в‰  B %*% A`, lo que confirma que la multiplicaciГіn de matrices **no es conmutativa**, consistente con los resultados obtenidos a mano en clase.

`solve()` retorna la inversa siempre que el determinante sea distinto de cero. Si la matriz es singular, R lanza un error de sistema computacionalmente singular.

### 5.3 Matrices estadГ­sticas sobre iris

La **matriz de correlaciГіn** muestra valores entre -1 y 1. Se observГі alta correlaciГіn positiva entre `Petal.Length` y `Petal.Width` (r в‰€ 0.96).

La **matriz de covarianza** refleja las unidades originales, por lo que sus magnitudes son menos comparables directamente entre variables con escalas distintas.

La **matriz de distancias** genera una matriz triangular inferior con las distancias entre cada par de las 150 observaciones. El mГ©todo `canberra` es mГЎs sensible a diferencias relativas en valores pequeГ±os; `manhattan` usa distancias absolutas en lugar de la raГ­z cuadrada de diferencias al cuadrado.

---

## 6. Problemas encontrados

- Al crear `m2` con `ncol = 3` sobre un vector de longitud 25, R generГі una advertencia de reciclado. Fue necesario entender que R completa la Гєltima columna repitiendo elementos del inicio del vector.

- La sintaxis del producto matricial (`%*%`) no era intuitiva al principio; se confundiГі con la multiplicaciГіn elemento a elemento (`*`). Hubo que revisar la diferencia conceptual entre ambas operaciones.

- Las lГ­neas de cГіdigo para `mcorrelacion`, `mvarcov` y `mdis` en el script original tenГ­an el operador de asignaciГіn escapado (`\<-`), lo que impedГ­a que corrieran directamente.

- Los ejemplos de `solve()` y `eigen()` quedaron incompletos en el script original (solo el nombre de la funciГіn sin cГіdigo ejecutable), lo que limitГі la prГЎctica de la inversa y los valores propios.

---

## 7. Aprendizaje

Se logrГі comprender la diferencia entre crear una matriz a partir de un vector y construirla combinando vectores con `rbind`/`cbind`. Esto clarifica la relaciГіn entre vectores y matrices en R.

QuedГі claro que el acceso por Г­ndices `[i, j]` es anГЎlogo a la notaciГіn matricial del salГіn de clases, lo que facilita la transiciГіn entre teorГ­a e implementaciГіn.

El ejercicio con `iris` mostrГі la utilidad inmediata del ГЎlgebra matricial en estadГ­stica: las matrices de correlaciГіn, covarianza y distancia son la base de mГ©todos multivariados como componentes principales, anГЎlisis de conglomerados y escalamiento multidimensional.

**Pendiente:** profundizar en `solve()` para matrices singulares y en `eigen()` (valores y vectores propios), que son fundamentales para PCA y otros anГЎlisis del curso.

---

*BitГЎcora de CГіmputo вЂ” ГЃlgebra Matricial en R*
